臺灣桃園地方法院民事裁定　　　　　 99年度消債更字第190號
聲　請　人
即　債務人　葉思彥
上列當事人因消費者債務清理事件聲請更生，本院裁定如下：
    主  文
更生之聲請駁回。
聲請程序費用由聲請人負擔。
    理  由
一、按債務人不能清償債務或有不能清償之虞者，得依本條例所
    定更生或清算程序，清理其債務；聲請更生或清算不合程式
    或不備其他要件者，法院應以裁定駁回之，但其情形可以補
    正者，法院應定期間先命補正；債務人與金融機構協商成立
    者，不得聲請更生或清算。但因不可歸責於己之事由，致履
    行顯有重大困難者，不在此限；本條例施行前，債務人依金
    融主管機關協調成立之中華民國銀行公會會員，辦理消費金
    融案件無擔保債務協商機制與金融機構成立之協商，準用前
    項之規定。消費者債務清理條例第3 條、第8 條、第151 條
    第5 項、第6 項定有明文。是債務人聲請更生或清算，除須
    符合不能清償債務或有不能清償之虞之要件外，倘其已與各
    債權銀行協議成立債務清理契約，尚須因不可歸責於己之事
    由，致該方案履行顯有重大困難，始能聲請更生或清算，避
    免債務人任意毀諾已成立之協商，濫用更生或清算之債務清
    理程序。又上開條例第3 條規定所謂「不能清償」，係指債
    務人因欠缺清償能力，對已屆期之債務，全盤繼續處於不能
    清償之客觀經濟狀態者而言；再所謂「不能清償之虞」，係
    指依債務人之清償能力，就現在或即將到期之債務，有不能
    清償之蓋然性或可能性而言。易言之，債務人之狀態如置之
    不理，客觀上得預見將成為不能清償之情形而言，此將來發
    生不能清償之事實，不必達到高度之確信。至於債務人之清
    償能力，則包括財產、信用、勞力（技術），並不以財產為
    限，必須三者綜合加以判斷仍不足以清償債務，始謂欠缺清
    償能力而成為不能清償。是法院審查債務人是否不能清償債
    務或有不能清償之虞，該債務人所擁有財產現值之多寡，自
    屬應衡量的因素之一（見消費者債務清理條例法律問題研究
    專輯第24至25、93、204 頁）。
二、本件聲請意旨略以：聲請人名下有土地3 筆、房屋1 筆及汽
    車1 輛，資產總價值為新台幣（下同）390 萬元，債務總金
    額約4,188,195 元（有擔保債務約2,249,000 元，無擔保債
    務約1,939,195 元），而聲請人5 年內未從事營業活動，有
    不能清償債務之虞，前曾於民國95年間依「中華民國銀行公
    會會員辦理消費金融案件無擔保債務協商機制」（下稱協商
    機制）與無擔保之最大債權銀行成立協商，但每月要繳之金
    額極高，致聲請人入不敷出，嗣因無力負擔而毀諾後，聲請
    人再於98年間依「中華民國銀行公會會員辦理消費金融案件
    無擔保債務個別協商一致性機制」（下稱個別協商機制）與
    各無擔保債權人達成二階段分期還款協議，前第1 至71期每
    月應償還各無擔保債權人之總金額為5 千元，但還款約6 個
    月後，友邦信用卡公司將其債權讓與遠東銀行，致聲請人無
    法依友邦信用卡公司所指定之帳戶繳款，遠東銀行因認聲請
    人再度毀諾而對聲請人之不動產聲請強制執行（已由本院以
    99年度司執字第61459 號強制執行事件定於99年12月08日進
    行一拍），且台北富邦銀行、新光銀行嗣又要求聲請人另立
    還款方案，故除遠東銀行外，聲請人目前每月要繳給無擔保
    之安泰銀行2,266 元、美國運通銀行106 元、澳盛荷蘭銀行
    503 元、花旗（台灣）銀行195 元、元大銀行950 元、台北
    富邦銀行3 千元、新光銀行2 千元、中國信託銀行1 千元及
    有擔保之合作金庫銀行房貸利息2,300 元，以上合計12,320
    元，則以聲請人目前每月收入28,000元，扣除自己及負擔扶
    養其兒子、母親之生活費後，雖可負擔，但很吃緊，且考量
    聲請人自100 年08月起每月要繳給合作金庫銀行之房貸本息
    共約19,300元，即已無力負擔。又聲請人無擔保或無優先權
    之債務總額未逾1,200 萬元，復未經法院裁定開始清算程序
    或宣告破產，爰依法聲請裁定准予更生等語。
三、經查：
  (一)聲請人主張：其債務總金額約4,188,195 元（有擔保債務為
    2,249,000 元，無擔保債務為1,939,195 元）一節，業據提
    出債權人清冊、財團法人金融聯合徵信中心個人資料在卷為
    憑（見本院卷第13至17、22至25頁），足信屬實。而聲請人
    前於95年間依協商機制與無擔保之各債權銀行達成協商，依
    約聲請人自95年06月起，分120 期，利率4 ％，每月應清償
    21,407元，嗣聲請人於96年11月12日毀諾後，再於98年03月
    間依個別協商機制與無擔保之最大債權銀行安泰銀行達成二
    階段分期還款協議，依約聲請人自98年04月起，分72期，利
    率0 ，前第1 至71期每月需繳給該行2,266 元，此據該行代
    理人到庭陳述明確（見本院卷第110 頁），並有聲請人所提
    個別協商一致性方案協議書（適用二階段還款方案）可佐（
    見本院卷第20頁），亦足信為真。另關於聲請人之房貸（有
    擔保債務），依債權人合作金庫銀行代理人於本院99年12月
    13日訊問期日陳稱：目前聲請人房貸部分每月繳2,300 元左
    右，聲請人目前是洽延中，即暫時不還本金，如恢復繳納房
    貸本息，聲請人目前欠款2,249,891 元（本金部分），利率
    是1.305 ％，若每個月還本金就要17,000左右等語（見本院
    卷第111 頁）。
  (二)然依聲請人所述：其目前受僱於德泉企業社，從事冷凍空調
    業（餐飲設備維修），每月薪資28,000元等語（見本院卷第
    112 、169 頁），債權人對此並未爭執，堪認屬實。且聲請
    人名下尚有坐落桃園縣桃園市○○段305-1 、308 地號、應
    有部分各24/10000之土地2 筆、上開308 地號土地上5948建
    號即門牌桃園縣桃園市○○○街20巷37號3 樓之房屋全部（
    自用住宅，下稱桃園房地）、彰化縣和美鎮○○○段247 地
    號、應有部分3/60之土地1 筆（下稱彰化土地）、94年間出
    廠之汽車1 輛、木長青有限公司之投資10萬元及有限責任台
    北市第五信用合作社之投資2 千元，有財產及收入狀況說明
    書、財政部臺灣省北區國稅局財產歸屬資料清單、稅務電子
    閘門財產所得調件明細表可稽（見本院卷第9 、28、70至78
    頁）。而聲請人之桃園房地，前經債權人遠東銀行、安泰銀
    行、新光銀行、合作金庫銀行聲請強制執行或參與分配，由
    本院以99年度司執字第61459 號強制執行事件囑託鑑定價值
    約409 萬餘元，且原定於99年12月08日進行第1 次拍賣之底
    價為490 萬元，業據各該債權人代理人到庭陳述明確（見本
    院卷第111 頁背面至112 頁），聲請人亦無爭執，另據前開
    資料清單、明細表可知，聲請人之彰化土地，以公告現值計
    算，價值791,100 元，則聲請人之桃園房地及彰化土地總價
    值至少為4,881,100 元（409 萬元＋791,100 元），是以聲
    請人名下財產總價值應不低於4,881,100 元，顯然已大於其
    負債總金額4,188,195 元。
  (三)況按房貸支出名義上雖屬債務，惟實質上乃債務人藉由按期
    清償貸款而逐期累積個人資產，債務人於經濟困頓之際，本
    應選擇適當處分其資產以減輕債務負擔，而非堅持負擔高額
    之房貸支出而持續累積其個人資產，且人民安居並不以居住
    於自有住宅為必要，租屋居住亦屬目前社會上眾多經濟困窘
    無力購屋者之安居方式，故租屋居住毋寧是自認經濟負擔沉
    重者減輕自我負擔之方式之一。依聲請人之現況觀之，如將
    其桃園房地及彰化土地變賣換價，本足以清償債務，聲請人
    雖因此另須增加房租支出（房租支出應計入每月個人基本生
    活費中），惟如聲請人選擇承租租金價格較低之房屋，即得
    大幅降低每月因居住所須支出之必要費用。倘若本院認同聲
    請人前揭關於房貸支出之主張，不啻係承認聲請人自100 年
    08月起每月為滿足其「住」之生活基本需求花費共約19,300
    元係合理範疇，顯與常情不符。
  (四)據上，聲請人既有資產可資清償全部債務，復有固定薪資收
    入，縱債權人利用一般程序追償，客觀上亦無使聲請人陷於
    無法重建更生困境之具體危險，難認聲請人有何不能清償債
    務或有不能清償之虞之情事。從而，本件聲請人既無「不能
    清償債務或有不能清償之虞」，其更生之聲請即不符合消費
    者債務清理條例第3 條所定之要件，且上開欠缺又屬無從補
    正，依上說明，自應駁回其更生之聲請。
  (五)又本院雖於99年11月26日裁定准予保全處分並於99年11月29
    日公告（本院卷第33至34、41頁），惟該保全處分業已屆滿
    60日而未經聲請人向本院聲請或本院依職權裁定延長，故已
    失其效力，附此敘明。
四、依消費者債務清理條例第8 條、第15條，民事訴訟法第95條
    、第78條，裁定如主文。
中    華    民    國    100   年    3     月    25    日
                        民事第三庭    法  官  周玉
以上正本係照原本作成
如對本裁定抗告，須於裁定送達後10日內向本院提出抗告狀，並
繳納裁判費用新台幣1 千元。
中    華    民    國    100   年    3     月    26    日
                                      書記官  楊郁馨